---
title: "`pivot_longer()` con múltiples constructos"
subtitle: "Cómo apilar varias variables a la vez (anxiety, depression…) por timepoint"
author:
  - name: "Efraín García Sánchez & Filip Andras"
    affiliations:
      - name: "CIMCYC — Universidad de Granada"
date: today
date-format: "D MMMM YYYY"
format:
  html:
    theme: cosmo
    toc: true
    toc-location: left
    toc-depth: 2
    code-fold: false
    code-tools: true
    embed-resources: true
    grid:
      body-width: 1000px
      sidebar-width: 250px
      margin-width: 200px
    include-in-header:
      - text: |
          <style>
            pre { white-space: pre-wrap; word-wrap: break-word; }
            main.content { max-width: 1000px; }
          </style>
execute:
  echo: true
  eval: true
  warning: false
  message: false
---

# El problema

Nuestro dataset `data_processed` tiene varias variables medidas en **tres momentos** (pre, post, followup). Cada combinación es una columna:

- `anxiety_pre`, `anxiety_post`, `anxiety_followup`
- `depression_pre`, `depression_post`, `depression_followup`
- `wellbeing_pre`, `wellbeing_post`, `wellbeing_followup`
- `loneliness_pre`, `loneliness_post`, `loneliness_followup`
- `self_esteem_pre`, `self_esteem_post`, `self_esteem_followup`

Para análisis como **ANOVA de medidas repetidas** o **ANOVA mixto**, necesitamos formato largo:

- una fila por **paciente × timepoint**
- una columna por **constructo**

Esto se hace con `pivot_longer()`, pero con el truco de `.value` para tener varias columnas de salida (una por constructo) en lugar de apilarlo todo en una sola columna `value`.

::: {.callout-note}
## Regex aparece varias veces en este documento

Si nunca has visto **regex** (expresiones regulares) y los símbolos como `(.*)_(pre|post)` te resultan extraños, hay un mini-tutorial al final del documento — ver [Apéndice: ¿Qué es un regex?](#sec-regex).
:::

---

# Mini-ejemplo

Empezamos con un dataset minúsculo (2 pacientes, 2 constructos, 2 momentos) para ver la mecánica con claridad:

```{r}
#| label: setup-mini

library(tidyverse)

df <- tibble(
  patient_id      = c(1, 2),
  anxiety_pre     = c(14, 11),
  anxiety_post    = c( 8,  7),
  depression_pre  = c(18, 15),
  depression_post = c(10,  9)
)
df
```

## El pivot

```{r}
#| label: pivot-mini

df_largo <- df |>
  pivot_longer(
    cols          = -patient_id,
    names_pattern = "(.*)_(pre|post)",
    names_to      = c(".value", "timepoint")
  )

df_largo
```

::: {.callout-tip}
## Lo que está pasando

- 4 columnas (anxiety_pre, anxiety_post, depression_pre, depression_post) se convierten en **4 filas por paciente** (2 timepoints × 2 constructos), pero como cada constructo es una columna en el resultado, acaban siendo solo **2 filas por paciente** (una por timepoint).
- `anxiety` y `depression` quedan como **columnas separadas**, con sus valores numéricos.
:::

## Cómo funciona `names_pattern` — la regex que parte los nombres

`pivot_longer` mira **cada nombre de columna** que va a apilar y le aplica el regex. **Cada `( )` en el regex es un GRUPO DE CAPTURA**.

```
names_pattern = "(.*)_(pre|post)"

Aplicado a "anxiety_pre":

  "anxiety_pre"
   ↑       ↑
   │       └── grupo 2 captura: "pre"
   │
   └── grupo 1 captura: "anxiety"

(el "_" no está entre paréntesis → no se captura, solo localiza dónde dividir)
```

| Nombre original | Grupo 1 | Grupo 2 |
|---|---|---|
| `anxiety_pre` | `"anxiety"` | `"pre"` |
| `anxiety_post` | `"anxiety"` | `"post"` |
| `depression_pre` | `"depression"` | `"pre"` |
| `depression_post` | `"depression"` | `"post"` |

## Cómo funciona `names_to` — qué hacer con cada trozo

`names_to` es un **vector**. Cada posición se corresponde con un grupo de captura, en orden.

```
names_to = c(".value", "timepoint")
            ↑          ↑
            │          └── posición 2 → grupo 2 → crea columna "timepoint" con valores pre/post
            │
            └── posición 1 → grupo 1 → ¡los valores ("anxiety", "depression")
                                       se convierten en NOMBRES DE COLUMNA!
```

::: {.callout-important}
## La palabra clave mágica `.value`

`.value` le dice a `pivot_longer`: **"el contenido de este grupo NO es una etiqueta — se convierte en el NOMBRE de una columna de valores"**.

Sin `.value`, todos los números se apilarían en una sola columna `value` y tendríamos una columna extra `variable` con etiquetas "anxiety" y "depression". Con `.value`, cada constructo tiene su propia columna.
:::

## Comparación: con y sin `.value`

### Sin `.value` (formato totalmente largo)

```{r}
#| label: pivot-sin-value

df |>
  pivot_longer(
    cols          = -patient_id,
    names_pattern = "(.*)_(pre|post)",
    names_to      = c("variable", "timepoint"),  # ambos como columnas de etiquetas
    values_to     = "score"                       # los números van aquí
  )
```

→ 8 filas, columnas `variable` y `score` separadas.

### Con `.value` (formato semi-largo, lo que queremos)

```{r}
#| label: pivot-con-value

df |>
  pivot_longer(
    cols          = -patient_id,
    names_pattern = "(.*)_(pre|post)",
    names_to      = c(".value", "timepoint")     # primera posición es .value
  )
```

→ 4 filas, columnas `anxiety` y `depression` separadas.

::: {.callout-tip}
## ¿Cuándo cuál?

- **Sin `.value`** (totalmente largo): mejor para `ggplot` cuando quieres un `facet_wrap(~ variable)` que muestre los constructos en facets distintos.
- **Con `.value`** (semi-largo): mejor para análisis estadísticos donde cada DV se modela por separado: `aov_ez(dv = "anxiety", ...)`, `aov_ez(dv = "depression", ...)`.
:::

---

# Aplicación al dataset completo

Ahora aplicamos exactamente la misma lógica al ensayo clínico (300 pacientes × 3 timepoints × 5 constructos).

```{r}
#| label: cargar-datos

data_processed <- read_csv("../exercises/data/processed_data/preprocessed_data.csv")

# inspeccionar las columnas que vamos a pivotar
data_processed |>
  select(matches("_(pre|post|followup)$")) |>
  names()
```

::: {.callout-warning}
## Cuidado: variables derivadas

El dataset tiene dos columnas que también acaban en `_post` o `_followup` pero que **NO son medidas repetidas** de un constructo:

- `mejora_followup` (variable derivada)
- `gravedad_post` (variable categórica)

Si las incluimos en el pivot, los grupos de captura las atrapan y aparecerán como constructos falsos. Tenemos que **listar explícitamente** los 5 constructos válidos.
:::

## El pivot completo

```{r}
#| label: pivot-completo

data_long <- data_processed |>
  pivot_longer(
    # cols = qué columnas apilar
    # ^(...)_(...)$ ancla inicio y fin para evitar mejora_followup y gravedad_post
    cols          = matches("^(anxiety|depression|wellbeing|loneliness|self_esteem)_(pre|post|followup)$"),

    # names_pattern = cómo partir cada nombre en dos trozos
    # (.*) captura cualquier cosa antes del _
    # (pre|post|followup) captura uno de los 3 momentos al final
    names_pattern = "(.*)_(pre|post|followup)",

    # names_to = qué hacer con cada trozo capturado
    # .value -> el primer trozo es nombre de columna nueva (anxiety, depression, ...)
    # timepoint -> el segundo trozo va a una columna "timepoint" con pre/post/followup
    names_to      = c(".value", "timepoint")
  ) |>
  # opcional: ordenar el factor cronológicamente (útil para análisis y plots)
  mutate(timepoint = factor(timepoint, levels = c("pre", "post", "followup")))

data_long
```

## Alternativa con `starts_with()` (sin regex en `cols`)

El regex en `cols` (`matches("^(anxiety|depression|...)_(pre|post|followup)$")`) es potente pero un poco intimidante. Como ya conocemos `starts_with()` del Día 3, podemos usarlo en su lugar — **el resultado es idéntico**:

```{r}
#| label: pivot-starts-with

data_long_v2 <- data_processed |>
  pivot_longer(
    # cols = qué columnas apilar — listamos los 5 constructos con starts_with()
    cols          = c(starts_with("anxiety"),
                      starts_with("depression"),
                      starts_with("wellbeing"),
                      starts_with("loneliness"),
                      starts_with("self_esteem")),

    # names_pattern = cómo partir cada nombre en dos trozos
    names_pattern = "(.*)_(pre|post|followup)",

    # names_to = qué hacer con cada trozo capturado
    names_to      = c(".value", "timepoint")
  ) |>
  mutate(timepoint = factor(timepoint, levels = c("pre", "post", "followup")))

# verificar que el resultado es idéntico
identical(data_long, data_long_v2)
```

::: {.callout-tip}
## ¿Cuál prefieres?

- **`matches("regex")`** — más compacto, pero requiere saber regex.
- **`starts_with()`** — más verboso (5 líneas en vez de 1), pero **mucho más legible** para alguien que lee el código por primera vez.

Para el curso, `starts_with()` es probablemente la mejor opción porque ya lo viste en Día 3 y se entiende a primera vista. El regex queda como herramienta avanzada para cuando los nombres no siguen un patrón tan limpio.
:::

::: {.callout-note}
## Detalle importante

Aunque cambiemos `cols`, **`names_pattern` sigue necesitando regex** para partir cada nombre en sus dos trozos (constructo + timepoint). El regex es ineludible aquí — pero es muy simple: solo `(.*)` y `(pre|post|followup)`.
:::

## Verificación

```{r}
#| label: verificacion

# 300 pacientes x 3 timepoints = 900 filas
nrow(data_long)

# las 5 columnas de constructos están separadas
data_long |>
  select(patient_id, timepoint, anxiety, depression, wellbeing, loneliness, self_esteem) |>
  head()

# verificar que cada paciente tiene 3 timepoints
data_long |>
  count(patient_id) |>
  count(n)
```

## Listo para análisis

Ahora `data_long` está listo para cualquier análisis de medidas repetidas o mixto:

```{r}
#| label: ejemplo-anova
#| eval: false

library(afex)

# ANOVA mixto sobre anxiety
aov_ez(
  id      = "patient_id",
  dv      = "anxiety",
  data    = data_long,
  within  = "timepoint",
  between = "group"
)

# ANOVA mixto sobre depression — mismo data_long, distinta dv
aov_ez(
  id      = "patient_id",
  dv      = "depression",
  data    = data_long,
  within  = "timepoint",
  between = "group"
)
```

---

# Resumen

| Pieza | Qué hace |
|---|---|
| `cols` | Selecciona qué columnas se apilan. Sé explícito para evitar capturar variables derivadas que también acaban en `_post`/`_followup`. |
| `names_pattern` | Regex con `( )` que parte cada nombre de columna en N trozos. |
| `names_to` | Vector que dice qué hacer con cada trozo. La palabra clave `.value` significa "este trozo es el nombre de una columna nueva, no una etiqueta". |

**Regla mnemotécnica:**

- Tantos `( )` en `names_pattern` como elementos en `names_to`
- Pon `.value` donde quieras que el trozo capturado se convierta en columna
- Pon `"texto"` donde quieras que el trozo se convierta en valor de una columna etiqueta

---

# Apéndice: ¿Qué es un regex? {#sec-regex}

**Regex** (de *regular expression*, "expresión regular") es una **mini-lengua para describir patrones de texto**. En lugar de buscar una cadena exacta, describes la *forma* del texto que te interesa.

**Ejemplo en lenguaje natural:**

> "Quiero las columnas que empiezan con `anxiety` o `depression`, seguido de un `_`, seguido de `pre`, `post` o `followup`."

**Misma idea en regex:**

```
^(anxiety|depression)_(pre|post|followup)$
```

Cada símbolo tiene un significado:

| Símbolo | Significado | Ejemplo |
|---|---|---|
| `^` | el texto **empieza** aquí | `^anxiety` solo encaja con cadenas que empiezan con "anxiety" |
| `$` | el texto **termina** aquí | `post$` solo encaja con cadenas que terminan en "post" |
| `.` | **un carácter** cualquiera (letra, número, símbolo, ...) | `a.x` encaja con "a1x", "abx", "a_x", ... |
| `*` | **cero o más** veces lo anterior | `a*` encaja con "", "a", "aa", "aaa", ... |
| `.*` | **cualquier cosa** (cero o más caracteres de cualquier tipo) | `.*` encaja con "", "hola", "anxiety_pre", ... |
| `(...)` | **grupo de captura** — guarda el trozo coincidente para usarlo después | en pivot_longer, cada `(...)` es un trozo que extraemos |
| `(a|b)` | **alternativa** — `a` o `b` (o lo que pongas separado por `|`) | `(pre|post)` encaja con "pre" o "post" |

::: {.callout-tip}
## Los 6 símbolos que necesitas para este documento

Si recuerdas estos seis, entiendes todo el regex que aparece aquí:

- **`^`** y **`$`** — anclas (empieza/termina)
- **`.`** — un carácter cualquiera
- **`*`** — repetir lo anterior cero o más veces
- **`( )`** — grupo de captura
- **`|`** — "o" (alternativa)

Combinándolos: **`^(.*)_(pre|post)$`** = "un nombre que empieza por *cualquier cosa*, luego un `_`, luego `pre` o `post`, y ahí se acaba".
:::

::: {.callout-note}
## ¿Dónde más aparece regex en R?

- **`stringr`**: `str_detect()`, `str_replace()`, `str_extract()` — todas aceptan regex
- **`tidyselect`**: `matches("regex")` para seleccionar columnas
- **`grepl()`, `gsub()`** en base R
- **`pivot_longer()`** con `names_pattern`

No hace falta dominar regex. Para el 90% de los casos en análisis de datos, los 6 símbolos de arriba son suficientes.
:::
