---
title: "Informe sobre desarrollo y esperanza de vida"
author: "Tu nombre"
format:
  html:
    toc: true
    embed-resources: true
execute:
  echo: true
  warning: false
  message: false
---

# Informe sobre desarrollo y esperanza de vida

## Carga y exploración de los datos

```{r}
# En caso de no tenerlo instalado
# install.packages("tidyverse")
# install.packages("gapminder")
# install.packages("easystats")

# Cargar paquetes
library(tidyverse)
library(gapminder)
library(easystats)

# visualizar los datos
glimpse(gapminder)
head(gapminder)
```

## Esperanza de vida media por continente

```{r}
vida_continent <- gapminder |>
  group_by(continent) |>
  summarise(
    vida_media = mean(lifeExp, na.rm = TRUE),
    .groups = "drop")

vida_continent |>
  knitr::kable()
```

## Los 10 países más longevos

```{r}
top_10_longevos <- gapminder |>
  group_by(country) |>
  summarise(
    vida_media = mean(lifeExp, na.rm = TRUE),
    .groups = "drop") |> 
  arrange(desc(vida_media)) |>
  slice_head(n = 10)

top_10_longevos |>
  knitr::kable()
```

## Los 10 países menos longevos

```{r}
bottom_10_longevos <- gapminder |>
  group_by(country) |>
  summarise(
    vida_media = mean(lifeExp, na.rm = TRUE),
    .groups = "drop") |> 
  arrange(vida_media) |>
  slice_head(n = 10)

bottom_10_longevos |>
  knitr::kable()
```


## Esperanza de vida media por continente

```{r}
vida_continente <- gapminder |>
  group_by(continent) |>
  summarise(
    vida_media = mean(lifeExp, na.rm = TRUE),
    .groups = "drop"
  )

vida_continente |>
  knitr::kable()
```

## Relación entre PIB per cápita y esperanza de vida

`r report::report(cor.test(gapminder$lifeExp, gapminder$gdpPercap))` 


```{r}
gapminder |>
  ggplot(aes(x = gdpPercap, y = lifeExp)) +
  geom_point(alpha = 0.3) +
  geom_smooth(method = "loess") +
  scale_x_log10() +
  labs(
    title = "Relación entre PIB per cápita y esperanza de vida",
    x = "PIB per cápita (escala logarítmica)",
    y = "Esperanza de vida"
  ) +
  theme_classic()
```

## Resumen general

```{r}
vida_global <- round(mean(gapminder$lifeExp, na.rm = TRUE), 1)
```

La esperanza de vida media global en esta base de datos es de **`r vida_global` años**.