---
title: "Informe sobre desarrollo y esperanza de vida"
author: "Tu nombre"
format:
  html:
    toc: true
    embed-resources: true
execute:
  echo: true
  warning: false
  message: false
---

# Informe sobre desarrollo y esperanza de vida

## Carga y exploración de los datos

En este apartado:

- Carga los paquetes necesarios
- Explora la estructura de la base de datos
- Muestra las primeras filas

```{r}
# En caso de no tenerlo instalado
# install.packages("tidyverse")
# install.packages("gapminder")
# install.packages("easystats")

# Escribe aquí el código para:
# 1. Cargar tidyverse
# 2. Cargar gapminder
# 3. Cargar easystats
# 4. Mostrar la estructura con glimpse()
# 5. Mostrar las primeras filas con head()
```

## Esperanza de vida media por continente

En este apartado:

- agrupa los datos por continente
- calcula la esperanza de vida media
- muestra el resultado como tabla

```{r}
# Crea un objeto con la esperanza de vida media por continente
# Usa group_by(continent) y summarise()
# Después, muestra la tabla con knitr::kable()
```

## Los 10 países más longevos

En este apartado:

- parte del objeto anterior o crea uno nuevo por país
- ordena de mayor a menor esperanza de vida
- muestra los 10 países más longevos

```{r}
# Crea un objeto con la esperanza de vida media por país
# Ordénalo de mayor a menor
# Selecciona los 10 primeros
# Muestra la tabla
```

## Los 10 países menos longevos

En este apartado:

- usa la tabla por país
- ordena de menor a mayor esperanza de vida
- muestra los 10 países menos longevos

```{r}
# Ordena la tabla de esperanza de vida por país
# de menor a mayor y muestra los 10 primeros
```

## Esperanza de vida media por continente

En este apartado:

- vuelve a calcular la esperanza de vida media por continente
- muestra el resultado como tabla

```{r}
# Agrupa por continente
# Calcula la media de lifeExp
# Guarda el resultado en un objeto
# Muestra la tabla con knitr::kable()
```

## Relación entre PIB per cápita y esperanza de vida

Primero, escribe una frase con **código en línea** (`inline code`) que reporte la relación entre `lifeExp` y `gdpPercap` usando `cor.test()` y `report()`.


Escribe aquí una frase con inline code usando: **_r ..._**

Ahora, crea un gráfico que:

- muestre una nube de puntos entre `gdpPercap` y `lifeExp`
- añada una línea de tendencia
- use una escala logarítmica en el eje X
- incluya título y etiquetas en los ejes

```{r}
# Haz un gráfico con ggplot2
# Eje X: gdpPercap
# Eje Y: lifeExp
# Añade puntos con geom_point()
# Añade una línea suavizada con geom_smooth(method = "loess")
# Usa scale_x_log10()
# Añade labs() y theme_classic()
```

## Resumen general

En este apartado:

- calcula la esperanza de vida media global
- guarda el resultado en un objeto
- escribe una frase con **código en línea** para mostrarlo en el texto

```{r}
# Calcula la esperanza de vida media global
# Guarda el resultado en un objeto llamado vida_global
```

La esperanza de vida media global en esta base de datos es de **_r ..._** años.